臺灣高等法院刑事判決　　　　　　　　100年度上易字第254號
上　訴　人　　劉玉玲
即　被　告
上列上訴人即被告因妨害名譽案件，不服臺灣基隆地方法院九十
九年度易字第五六七號，中華民國九十九年十二月廿九日第一審
判決（起訴案號：臺灣基隆地方法院檢察署九十九年度偵字第三
九六五號），提起上訴，本院判決如下：
    主  文
原判決撤銷。
劉玉玲公然侮辱人，處罰金新臺幣壹仟元，如易服勞役，以新臺
幣壹仟元折算壹日。緩刑貳年。
    事  實
一、緣劉玉玲與蔡志明之子蔡承翰因毀損案件由臺灣基隆地方法
    院檢察署偵辦中，於民國九十九年八月十七日下午三、四時
    許，經檢察官指示兩造先行前往臺灣基隆地方法院調解室進
    行調解，而出第九偵查庭經該檢察署志工指引前往調解室途
    中，行經第十一偵查庭前不特定之多數人得共見共聞之公共
    場所，因見蔡志明迄不理賠而心生不滿，竟基於公然侮辱之
    犯意，辱罵蔡志明「刁民、混蛋」一語，足以貶損蔡志明之
    人格尊嚴與社會評價。
二、案經蔡志明訴由臺灣基隆地方法院檢察署檢察官偵查起訴。
    理  由
壹、程序部分：
    查被告劉玉玲對於本判決所引用之下列各項證據方法之證據
    能力，於本院審判程序時均表示不爭執，同意引為証據（本
    院卷一００年二月十五日審判筆錄），且於法院調查證據時
    ，未於言詞辯論終結前聲明異議，茲審酌該等言詞陳述及書
    面陳述作成時之情況，並無不宜作為證據之情事，依刑事訴
    訟法第一百五十九條之五之規定，得作為證據。
貳、實體有罪部分：
一、訊據被告固坦承於前開案發時地有口出「刁民、混蛋」一語
    ，核與告訴人蔡志明及証人蔡承翰指証情節一致，可堪信為
    真實。至被告辯稱「刁民、混蛋」係其與丈夫之對話，並無
    指名道姓，非對告訴人蔡志明為侮辱云云。然查，被告自承
    其於語出「刁民、混蛋」一語時，告訴人距其僅四、五步之
    距離，且是一般音量，告訴人可聽聞等情（本院卷第一九頁
    反面準備筆錄），衡情該語既非針對其丈夫，且被告係惱怒
    與告訴人迄對其子之毀損不為理賠，又係與告訴人一同前往
    調解庭之途中口出上揭話語，縱如被告所述係與其配偶對話
    ，然其言意指及欲貶抑之對象即為告訴人，則不言可喻。且
    被告既係以一般音量為之，並經與其距四、五步之告訴人及
    証人蔡承翰清楚聽聞，則於該走廊附近之不特定多數人當亦
    可得聽聞，乃被告前揭辯稱，即無足採。
二、又查「刁民」、「混蛋」均有罵人卑鄙、可惡之意，有教育
    部國語辭點簡編本網路版解釋二紙附卷可參（原審卷第二三
    、二四頁）。另臺灣基隆地方法院檢察署通往臺灣基隆地方
    法院調解庭之走廊，業經本院勘驗，確認於該院檢隔門前之
    空間設有當事人休息區及座椅，確屬過往不特定之多數人得
    以共見共聞之公開場所，此有本院之勘驗筆錄、現場簡圖及
    現場照片在卷可按（本院卷第二六～三七頁）。是被告既係
    於公共場所，辱罵告訴人「刁民、混蛋」一語，當足以貶損
    他人之人格尊嚴與社會評價。乃本件事証已臻明確，被告犯
    行洵堪認定，自應依法論科。
三、核被告所為，係犯刑法第三百零九條第一項之公然侮辱罪。
    原審對被告論罪科刑，固非無見，惟：(一)被告辱罵「刁民、
    混蛋」一語，係於偵查庭外走廊上，非於調解室內，原審未
    詳為調查，認定事實容有違誤；(二)另被告於調解室內，對告
    訴人稱「你不配當人爸爸」部分，如下所述，非屬於公開場
    所為之，原審猶併認亦為公然侮辱之行為一部，亦有違誤。
    被告猶執前詞否認犯行上訴，雖無理由，然原判決既有前揭
    可議，自屬無可維持，應由本院撤銷改判。
四、爰審酌被告不圖克制情緒逕以上開字眼辱罵告訴人，損及告
    訴人之尊嚴，所為非是，惟被告未曾受有期徒刑以上刑之宣
    告，素行尚可，有本院被告前案紀錄表在卷可按，並審酌被
    告之犯罪動機係因屢與告訴人洽談賠償不成一時情緒激動始
    口出惡言，惡性非大，及本案犯行之手段、目的、犯後態度
    等一切情狀，暨本院認定犯行情節雖較原審為輕（如下部分
    不另為無罪），然因法定罰金刑即為一千元以上，無從再為
    減輕，乃仍量處如主文所示之刑，並諭知易服勞役之折算標
    準，以資懲儆。惟如前述，被告前無何不良前科紀錄，本案
    係因一時情緒激動之偶發初犯，經此偵審程序應已知所警惕
    ，信無再犯之虞，本院因認其所受刑之宣告以暫不執行為當
    ，併予宣告緩刑二年，以啟自新。
、不另為無罪諭知部分：
一、公訴意旨另以：劉玉玲於民國九十九年八月十七日下午三、
    四時許，於臺灣基隆地方法院調解室進行調解時，因劉玉玲
    認蔡志明不願理賠而心生不滿，明知該處門並未關閉，屬過
    往不特定之人得以共見共聞情形，仍基於公然侮辱之犯意，
    辱罵蔡志明「你不配當人爸爸」一語，足以貶損蔡志明之人
    格尊嚴與社會評價，認該語亦涉犯公然侮辱等語。
二、經查，被告固亦坦認於調解室內之調解過程中，有對告訴人
    陳述「你不配當人爸爸」一語，核與告訴人及証人即調解人
    劉國華指証相符，惟按刑法上之公然侮辱罪，係指侮辱他人
    ，且該侮辱行為係公然為之始可成立，所謂「公然」，係指
    不特定多數人得以共見共聞之狀態。然法院調解室係提供案
    件當事人及調解委員進行私下調解之場地，調解時亦不開放
    旁聽或參觀，自非屬不特定多數人得任意自由進出之公共場
    所。且台灣基隆地方法院調解室，設於第五法庭旁自成一區
    ，自調解室大門進入後為走道，內闢不同之二間調解室（調
    解室(一)、(二)）供調解使用，而調解室大門為雙扇且平日均啟
    一扇，內間第一、二調解室則為單扇門，此經本院勘驗並拍
    有照片附卷（本院卷第三五、三七頁），而當事人於調解室
    內調解時，因不對外公開，自均關上門扇，此亦經証人劉國
    華結証：當時是在第二調解室調解，當時有一個門是關的，
    一個門沒關（偵卷第二四頁訊問筆錄）一情，核現場調解室
    之門扇，未關之門顯係指調解室之大門。乃公訴人以當時調
    解室有一扇門並未關閉，認即屬過往不特定之人得以共見共
    聞之公共場所，即有未合。是被告於調解室內之前開陳述，
    既非處不特定多數人得以共見共聞之狀態，即與公然侮辱罪
    之構成要件不符。惟公訴人認此部分犯行與前開論罪部分具
    有實質上一罪關係，爰不另為無罪之諭知。
肆、據上論斷，應依刑事訴訟法第三百六十九條第一項前段、第
    三百六十四條、第二百九十九條第一項前段，刑法第三百零
    九條第一項、第四十二條第三項、第七十四條第一項第一款
    ，刑法施行法第一條之一，判決如主文。
本案經檢察官李叔芬到庭執行職務。
中    華    民    國  一○○  年    四    月    六    日
                  刑事第四庭審判長法  官  陳筱珮
                                  法  官  孫惠琳
                                  法  官  陳玉雲
以上正本證明與原本無異。
不得上訴。
                                  書記官  柳秋月
中    華    民    國   100    年    4     月    6     日
附錄：本案論罪科刑法條全文
中華民國刑法第309條第1項（公然侮辱罪）
公然侮辱人者，處拘役或 3 百元以下罰金。
以強暴犯前項之罪者，處 1 年以下有期徒刑、拘役或 5 百元以
下罰金。